最高法院刑事大法庭裁定
                                   111年度台非大字第15號
上  訴  人  最高檢察署檢察總長
被      告  陳明輝                     



選任辯護人  周宇修律師
            薛煒育律師
            李艾倫律師
上列上訴人因被告違反毒品危害防制條例等罪定應執行刑案件，
本院刑事第四庭裁定提案之法律爭議（本案案號：111年度台非
字第15號，提案裁定案號：111年度台非大字第15號），本大法
庭裁定如下：
    主  文
第一審依協商程序所為之科刑判決，於宣示判決時確定。
    理  由
壹、本案法律問題之基礎事實
    被告陳明輝因違反毒品危害防制條例等4罪，經臺灣高雄地
    方法院（下稱高雄地院）於民國99年1月25日，以99年度審
    聲字第233號裁定應執行有期徒刑1年8月確定。最高檢察署
    檢察總長以上開裁定附表編號1、2所示高雄地院97年度審訴
    字第5555號判決係依協商程序所為之判決，應於98年1月20
    日第一審宣示判決時即告確定，非如上開裁定所載之因未提
    起上訴而於上訴期間屆滿時之同年2月23日始確定；而同附
    表編號3、4所示之罪，犯罪時間分別為98年2月5日及同年2
    月3日，既在該編號1、2所示之罪判決確定後，自不得與該
    編號1、2所示之罪合併定應執行刑為由，指上開裁定有適用
    法則不當之違背法令，對之提起非常上訴。
貳、本案法律爭議
　　第一審依協商程序所為之科刑判決，如未提起上訴，應於何
    時確定？
參、本大法庭之見解
立法者鑑於91年2月8日、92年2月6日先後修正刑事訴訟法（下
  稱刑訴法）公布後，我國刑事訴訟制度明確朝「改良式當事人
  進行主義」之方向調整，要求通常程序案件於第一審即行合議
  審判，並須以集中審理、交互詰問方式發見真實，而為有效運
  用訴訟資源，讓法院有更多之時間與精神致力於重大繁雜案件
  之審理，使已悔過之初犯、犯罪情節非屬嚴重或已與被害人達
  成和解之被告早日脫離訴訟，用啟自新，遂參考88年全國司法
  改革會議所達成「為強化當事人進行主義之配套措施，應擴大
  運用刑事簡易程序並酌採認罪協商求刑制度」之結論，視被告
  罪行輕重及是否認罪，採行認罪協商求刑制度，而於93年4月7
  日修正公布刑訴法，仿效美國與義大利立法例增訂第七編之一
  協商程序，共10條文（即同法第455條之2至第455條之11），
  係屬有別於通常訴訟程序之特別程序。
為達成前揭立法目的，使法院得以迅速、簡易方式終結訴訟，
  乃以協商程序均經當事人同意，於刑訴法第455條之10第1項本
  文規定：「依本編所為之科刑判決，不得上訴。」已明定依協
  商程序所為之科刑判決（下稱協商判決）不得上訴。蓋對於判
  決結果是否提起上訴雖屬當事人訴訟上之處分權，然如允許當
  事人在協商判決後，又反覆上訴爭執，推翻先前之合意，將使
  前揭立法目的落空。惟憲法第16條明文保障人民訴訟權，人民
  於其權利遭受侵害時，有請求法院救濟之權利，基此憲法原則
  ，人民權利遭受侵害時，必須給予向法院提起訴訟，請求依正
  當法律程序公平審判，以獲及時有效救濟之機會。而上訴制度
  之目的，係在糾正下級審裁判之違法或不當，避免專擅、誤判
  ，並進而救濟以保障當事人之訴訟權利。協商判決縱經當事人
  同意，亦難謂無違法或不當之救濟需求，為兼顧協商判決之正
  確、妥適及當事人之訴訟權益，同法第455條之10第1項但書另
  規定：「有第四百五十五條之四第一項第一款、第二款、第四
  款、第六款、第七款所定情形之一，或協商判決違反同條第二
  項之規定者，不在此限。」使協商判決於有同法第455條之4第
  1項第1款（撤銷合意或撤回協商聲請）、第2款（被告協商之
  意思非出於自由意志）、第4款（被告所犯之罪非依法得以聲
  請協商判決）、第6款（被告有其他較重之裁判上一罪之犯罪
  事實）、第7款（法院認應諭知免刑、免訴或不受理）情形之
  一，或違反同條第2項之科刑超過協商判決得科之刑者，得提
  起特別救濟，其於第二審法院認為上訴有理由者，應將原審判
  決撤銷，將案件發回第一審法院依判決前之程序更為審判。
關於協商判決之特別救濟，刑訴法第455條之11第1項規定：「
  協商判決之上訴，除本編有特別規定外，準用第三編第一章及
  第二章之規定。」而同法第344條第1項、第361條第1項雖分別
  規定：「當事人對於下級法院之判決有不服者，得上訴於上級
  法院。」「不服地方法院之第一審判決而上訴者，應向管轄第
  二審之高等法院為之。」惟同法第455條之10第1項本文既已明
  定協商判決不得上訴，僅於有特定之情形始得依同條項但書規
  定為特別救濟，且係獨立規定於協商程序編，即屬上開同法第
  455條之11第1項所指「本編有特別規定」，並無上開同法第34
  4條第1項、第361條第1項等通常程序上訴規定之適用。又判決
  係於不能聲明不服時確定，上開第455條之10第1項本文既明定
  協商判決「不得上訴」，顯然於協商判決宣示時即告確定。
至協商判決是否有刑訴法第455條之10第1項但書所規定之特別
  救濟事由，除已提起上訴者，可由第二審法院實質審認外，別
  無其他判斷機制。則未提起上訴之第一審協商判決有無前揭但
  書之特別情形既無從判斷，即無自行假設或認可能有該特別情
  形存在等不確定因素之必要，而應回歸條文「不得上訴」之文
  義，一經宣示判決即告確定，始符合前揭增訂協商程序，對無
  爭執之非重罪案件明案速判，以達疏減訟源，合理、有效運用
  有限司法資源之立法意旨。倘有符合前揭同條項但書規定之得
  上訴之情形，只能認係對於原應確定之協商判決所為特殊救濟
  程序，尚難據此改變協商判決原定「不得上訴」之本質。故除
  有刑訴法第455條之10第3項之情形外，其餘協商判決不論有無
  提起上訴，均於宣示判決時確定。
綜上，無論係從立法目的、立法體例或法律規定而言，刑訴法
  第七編之一協商程序既係獨立於通常程序之特別規定，自應依
  據協商判決不得上訴之本質，認為第一審協商判決應於宣示判
  決時即告確定。
中　　華　　民　　國　　111 　年　　11　　月　　9 　　日
                　刑事大法庭審判長法  官　吳  　  燦
                  　              法  官　郭  毓  洲
  　　　　　　　　　　　　　　　　法  官  徐  昌  錦
                    　            法  官　段  景  榕
                      　          法  官　李  英  勇
                        　        法  官　李  錦  樑
                          　      法  官　林  勤  純
                            　    法  官　謝  靜  恒
                              　  法  官　梁  宏  哲
　                                法  官　何  信  慶
  　                              法  官　李  麗  珠
本件正本證明與原本無異
                                  書記官
中　　華　　民　　國　　111 　年　　11　　月　　9 　　日